【裁判字號】    97,家抗,81
【裁判日期】    970814
【裁判案由】    選任遺產管理人
【裁判全文】
臺灣臺南地方法院民事裁定              97年度家抗字第81號
抗  告  人  財政部國有財產局臺灣南區辦事處臺南分處
法定代理人  乙○○
相  對  人  臺灣土地銀行股份有限公司
法定代理人  丙○○
代  理  人  甲○○
上列抗告人因與相對人間就被繼承人張家翔選任遺產管理人事件
，對於中華民國97年6月3日本院97年度財管字第22號裁定提起抗
告，本院裁定如下：
    主      文
抗告駁回。
抗告程序費用新臺幣壹仟元由抗告人負擔。
    理      由
一、按先順序繼承人均拋棄其繼承權時，由次順序之繼承人繼承
    。其次順序繼承人有無不明或第4順序之繼承人均拋棄其繼
    承權者，準用關於無人承認繼承之規定。又繼承開始時，繼
    承人之有無不明者，由親屬會議於1個月內選定遺產管理人
    ，並將繼承開始及選定遺產管理人之事由，向法院報明。第
    1178條所定之期限屆滿，無繼承人承認繼承時，其遺產於清
    償債權，並交付遺贈物後，如有賸餘，歸屬國庫。繼承人有
    無不明而不能依民法第1177條選定遺產管理人時，得由利害
    關係人聲請法院選任之。民法第1176條第6項、第1177條、
    第1185條、第1178條第2項分別定有明文。
二、本件相對人（即原審聲請人）於原審法院聲請意旨略以：被
    繼承人張家翔已於民國96年9月19日死亡，其於生前簽訂住
    宅貸款契約一紙，目前尚餘債權本金新台幣490萬元及應付
    利息、違約金未清償，惟被繼承人死亡後，其所有繼承人均
    已向法院聲明拋棄繼承，有必要處分被繼承人名下所有高雄
    市○○區○○段667地號、青海段615 地號及7255建號，及
    門牌號碼高雄市鼓山區○○○○路220 號11樓之不動產，以
    利清償債務；又無繼承人承認繼承時，其遺產於清償債權，
    並交付遺贈物後，如有賸餘，歸屬國庫，民法第1185條亦有
    規定；而執業律師熟悉相關法律程序，並對遺產遺債情況瞭
    解較深，且對遺產之管理亦能為公平處理，為期保護被繼承
    人無人繼承之財產，爰聲請本院選任執業律師為被繼承人之
    遺產管理人等語。
三、原審法院裁定以：相對人主張之上開事實，業據提出住宅貸
    款契約、繼承系統表、本院家事庭97年2月22日南院雅家巳
    96年度繼字第2043號准予備查通知函、財政部高雄市國稅局
    財產歸屬資料清單為憑，復經本院依職權調取上開卷宗核閱
    無誤，堪信為真實。次查被繼承人張家翔之繼承人均已聲明
    拋棄繼承權，而相對人為被繼承人之債權人，其以利害關係
    人身分聲請選任被繼承人之遺產管理人，自屬合法，應予准
    許。按公示催告期限屆滿，無繼承人承認繼承時，其遺產於
    清償債權，並交付遺贈物後，如有剩餘，歸屬國庫；又按非
    公用國有財產以財政部國有財產局為管理機關，民法第1185
    條、國有財產法第12條分別定有明文。查本件被繼承人之繼
    承人均已拋棄繼承權，足見渠等對被繼承人遺產之處置已漠
    不關心，自難期待其對於被繼承人之遺產能公正客觀地善盡
    管理職責及義務。次查，相對人雖聲請選任執業律師為被繼
    承人之遺產管理人，惟本院考量被繼承人之遺產，倘無人承
    認繼承時，將於清償債權，交付遺贈物後，歸屬國庫；而財
    政部國有財產局為為國庫之綜理機關，其備有財產管理之專
    才及知識，自足以勝任遺產管理人之職，以此，為使被繼承
    人遺產之處置順利進行，本院認選任財政部國有財產局台灣
    南區辦事處台南分處為被繼承人之遺產管理人為適當。
四、抗告意旨略以：
（一）查本院97年度財管字第22號民事裁定，據相對人臺灣土地
      銀行股份有限公司因其債務人張家翔（男，53年2月4日生
      ，身分證統一編號：Ｚ000000000號）於96年9月19日亡故
      ，惟張家翔去世後，其合法繼承人全體均已於法定期間內
      向法院聲明拋棄繼承權並經准予備查在案；致以無繼承人
      情況且相對人為確保其權益，因而，聲請選任抗告人為其
      遺產管理人。按以被繼承人張家翔對相對人之借款，尚遺
      留有不動產以供相對人聲請強制執行，但其繼承人卻全體
      拋棄繼承，足徵被繼承人張家翔有遺債大於遺產之情形。
（二）按司法院74年10月15日（74）院台廳一字第05786號函示
      「嗣後各地方法院受理有關無人承認繼承遺產管理事件時
      ，…因此類拋棄繼承事件，多屬遺債大於遺產，形同破產
      ，儘量避免選任國有財產局為遺產管理人。…」，查無人
      承認繼承遺產之選任國有財產局為遺產管理人，原係基於
      被繼承人之遺產於完成債權及債務清償後，若有剩餘應歸
      屬國庫之考量性，又有關破產事件，法院大抵選任律師或
      其他社會公正人士擔任破產管理人，本案既繼承人均已拋
      棄繼承極可能屬於遺債大於遺產，此類遺債大於遺產案件
      ，大多已無多餘財產可歸屬國有，其遺產管理人之主要職
      責僅為配合債權人及法院之查封、拍賣程序，以完成被繼
      承人債務之清償，則類此案件，並非得由專司管理國家財
      產之相關機關擔任遺產管理人，亦可選任律師或民間公正
      人士等擔任遺產管理人，依上開司法院函示應儘量避免選
      任國有財產局為遺產管理人，原裁定之選任實有不當；另
      縱其繼承人拋棄繼承並非不可擔任遺產管理人，且法亦無
      明文禁止，況繼承人對被繼承人生前之債權債務關係，以
      及印鑑、重要文件、產權文件等應較清楚或仍保管中，雖
      相對人與被繼承人張家翔間之債權債務關係，與繼承人並
      無任何關聯性存在，但就適任與否加以考量，其最近親屬
      亦為最佳人選。況遺產管理人不僅就被繼承人對相對人之
      借款，若有清償，則已償還者為多少，暨其除相對人之借
      款外，是否尚有其他債權債務關係，均需全面予以了解，
      則以抗告人僅係為國有財產之管理機關，於被繼承人之遺
      債大於遺產之際，選任抗告人為遺產管理人，則抗告人恐
      力有未逮。
（三）又抗告人係國有財產之管理機關，而國庫對於無人承認繼
      承之遺產向有期待權，因之，若被繼承人尚有剩餘遺產得
      以歸屬國庫，則選任抗告人為遺產管理人方有實益。審就
      本案，既有遺債大於遺產之虞，若選任抗告人為遺產管理
      人，則抗告人仍須善盡管理人責任為其管理遺產、處理債
      務等問題，期間所耗費之人力、時間實難以金錢衡量；且
      管理期間所需之花費亦由國庫代為墊付，而若結果落得其
      遺產不足以清償，不僅國庫利益受損，更有甚者，導致利
      用全民資源負擔個人私務之支出，無異使公器淪為私用，
      實不符社會公平原則。
五、經查：
（一）本件相對人主張之前開事實，業據提出住宅貸款契約、繼
      承系統表、本院家事庭97年2月22日南院雅家巳96年度繼
      字第2043號准予備查通知函、財政部高雄市國稅局財產歸
      屬資料清單為憑，復經本院依職權調取上開卷宗核閱無誤
      ，堪信為真實。查被繼承人之繼承人均已聲明拋棄繼承權
      ，而相對人為被繼承人之債權人，其以利害關係人身分聲
      請選任被繼承人之遺產管理人，自屬合法，應予准許。
（二）司法院前述函示，僅謂儘量避免選任抗告人為遺產管理人
      ，並非謂不得選任其為遺產管理人，無非著眼於國有財產
      之考量，對於法院亦無拘束力。又被繼承人生前之債權債
      務關係，以及重要文件、產權文件，抗告人得依其他方式
      獲悉或取得，另有關之印鑑，抗告人亦得依舉證責任分配
      方式辨識其真偽，於其管理遺產上並無困難，而上開文件
      資料其親屬未必最為知悉。且被繼承人之全體繼承人拋棄
      繼承，已無利害關係，如選定其等擔任遺產管理人，難期
      其將來執行職務能克盡職守，公正客觀，以善盡管理人之
      職務，為期公正，實不宜選任彼等為遺產管理人。抗告意
      旨主張：「按司法院74年10月15日（74）院台廳一字第05
      786號函示『嗣後各地方法院受理有關無人承認繼承遺產
      管理事件時，…因此類拋棄繼承事件，多屬遺債大於遺產
      ，形同破產，儘量避免選任國有財產局為遺產管理人。…
      』」、「另縱其繼承人拋棄繼承並非不可擔任遺產管理人
      ，且法亦無明文禁止，況繼承人對被繼承人生前之債權債
      務關係，以及印鑑、重要文件、產權文件等應較清楚或仍
      保管中，雖相對人與被繼承人張家翔間之債權債務關係，
      與繼承人並無任何關聯性存在，但就適任與否加以考量，
      其最近親屬亦為最佳人選。況遺產管理人不僅就被繼承人
      對相對人之借款，若有清償，則已償還者為多少，暨其除
      相對人之借款外，是否尚有其他債權債務關係，均需全面
      予以了解，則以抗告人僅係為國有財產之管理機關…，選
      任抗告人為遺產管理人，則抗告人恐力有未逮。」云云，
      自無可取。
（三）被繼承人之遺產，於遺產管理人完成清償債權並交付遺贈
      物等清算程序前，是否有賸餘，無從知悉。而依上述說明
      ，各順序之繼承人均拋棄繼承者，其剩餘財產歸屬國庫，
      而抗告人為國庫之綜理機關，為國有財產法第9條第2項所
      明定，其備有財產管理之專才，雖其經費支出屬國家資源
      ，但保護無人繼承財產之債權人之權利，亦屬政府之義務
      。於遺產管理人指定之實際運作，仍認選任國有財產局為
      遺產管理人較為妥適。抗告意旨以：「按以被繼承人張家
      翔對相對人之借款，尚遺留有不動產以供相對人聲請強制
      執行，但其繼承人卻全體拋棄繼承，足徵被繼承人張家翔
      有遺債大於遺產之情形。」、「查無人承認繼承遺產之選
      任國有財產局為遺產管理人，原係基於被繼承人之遺產於
      完成債權及債務清償後，若有剩餘應歸屬國庫之考量性，
      又有關破產事件，法院大抵選任律師或其他社會公正人士
      擔任破產管理人，本案繼承人均已拋棄繼承極可能屬於遺
      債大於遺產，此類遺債大於遺產案件，大多已無多餘財產
      可歸屬國有，其遺產管理人之主要職責僅為配合債權人及
      法院之查封、拍賣程序，以完成被繼承人債務之清償，則
      類此案件，並非得由專司管理國家財產之相關機關擔任遺
      產管理人，亦可選任律師或民間公正人士等擔任遺產管理
      人…」、「審就本案，既有遺債大於遺產之虞，若選任抗
      告人為遺產管理人，則抗告人仍須善盡管理人責任為其管
      理遺產、處理債務等問題，期間所耗費之人力、時間實難
      以金錢衡量；且管理期間所需之花費亦由國庫代為墊付，
      而若結果落得其遺產不足以清償，不僅國庫利益受損，更
      有甚者，導致利用全民資源負擔個人私務之支出，無異使
      公器淪為私用，實不符社會公平原則。」云云，亦無可採
      。
（四）綜上所述，原審法院據此指定抗告人為被繼承人之遺產管
      理人，經核並無不合，抗告意旨復未述明原裁定選任其為
      被繼承人之遺產管理人有何違法或其他不當之處，其提起
      抗告，聲明廢棄原裁定，非有理由。
六、據上論結，本件抗告為無理由，爰依非訟事件法第21條第2
    項、第46條，民事訴訟法第495條之1第1項、第449條第1項
    、第95條、第78條，裁定如主文。
中    華    民    國    97    年    8     月    14    日
                    家事法庭    審判長法  官    鍾宗霖
                                      法  官    鄭彩鳳
                                      法  官    楊佳祥
上為正本係照原本作成。
抗告人如不服本裁定，僅得於收受本裁定正本送達後10日內以適
用法規顯有錯誤為理由，向本院提出再抗告狀（須附繕本1份及
繳納再抗告裁判費新台幣1000元）。
中    華    民    國    97    年    8     月    14    日
                                      書記官   葉芳如


司法院資訊處製作；財團法人民間司法改革基金會備份。
